臺灣雲林地方法院民事判決　　　　　　　 93年度訴字第542號
原　　　告　己○○
　　　　　　丁○○
　　　　　　乙○○
兼　共　同
訴訟代理人　丙○○
被　　　告　甲○○
　　　　　　戊○○
上列被告甲○○因過失致死案件，經原告提起損害賠償之附帶民
事訴訟（93年度交重附民第8 號），由本院刑事庭裁定移送前來
，本院於中華民國94年3 月29日言詞辯論終結，判決如下：
    主  文
被告甲○○應給付原告己○○新台幣肆拾玖萬壹仟零肆拾參元，
及自民國九十三年二月二十一日起至清償日止，按週年利率百分
之五計算之利息。
被告甲○○應各給付原告丙○○、乙○○、丁○○新台幣壹萬元
，及自民國九十三年二月二十一日起至清償日止，按週年利率百
分之五計算之利息。
訴訟費用由被告甲○○負擔百分之三，餘由原告負擔。
本判決第一項、第二項得假執行。
原告其餘之訴駁回。
    事實及理由
一、原告主張：
  (一)被告甲○○於民國（下同）92年5 月23日晚上6 時50分許，
    無照駕駛車號9L-8777 號自用小客車，沿雲林縣北港鎮南安
    里北港大橋前西引道由西往東方向行駛，途經雲林縣北港鎮
    北港大橋東引道中山幹15號電線桿前之行車管制號碼交岔路
    口，被告甲○○過失未注意汽車行經管制號誌之交岔路口應
    減速慢行，做隨時停車之準備，進入前開交岔路口時並未減
    速慢行，又未注意車前狀況。適同一時、地，原告己○○之
    夫即原告丙○○等三人之父姚福源騎乘車牌號碼UNP-900 號
    輕型機車，沿雲林縣北港鎮南安里北港大橋由東往西方向行
    駛，亦疏未注意左轉車應讓直行車先行，待被告甲○○發現
    姚福源時，已避煞不及，致被告甲○○之車頭左前方因而與
    姚福源所騎乘之輕型機車右側車身相撞，姚福源當場人車倒
    地，並受有頭部外傷、肋骨骨折、出血性休克等傷害，送醫
    後不治死亡。被告甲○○既因上揭過失之駕駛行為造成姚福
    源死亡，且其過失行為與姚福源之死亡之間，有相當因果關
    係。原告己○○為姚福源之妻，原告丙○○、乙○○、丁○○為姚福源之子女，依民法第184 條第1 項前段、第192 條
    第1 項及第194 條，被告甲○○即應賠償原告之損害。
  (二)另被告戊○○為被告甲○○之親友，明知被告甲○○為無駕
    駛執照，竟仍提供其所有車號9L-8777 號自小客車予被告甲○○使用，違反道路交通管理處罰條例第28條之規定，依民
    法第184 條第2 項之規定，應推定其有過失，依同法第185
    條第1 項規定，自應與被告甲○○連帶負損害賠償之責。
  (三)原告因被告二人之過失侵權行為，受有下列損害：殯葬費
    部分：原告己○○共計支出殯葬費新台幣（下同）373,225
    元。扶養費部分：姚福源對原告己○○負有法定扶養義務
    ，而原告己○○為40年3 月22日出生，依92年台灣平均餘命
    表所示，原告己○○平均餘命為28年，茲依92年財政部國稅
    局所頒扶養親屬寬減額每人74,000元計算，原告己○○受扶
    養之費用額應為2,072,000 元。精神上損害賠償部分：原
    告己○○與姚福源結褵30載，育有3 名子女，恩愛恆常，驟
    然天人永隔，其痛筆墨難以形容，自受有非財產上之損害，
    爰以5,000,000 元請求精神慰撫金。原告丙○○、乙○○、
    丁○○3 人均甫滿20歲，正是慈烏反哺之時，怎奈白髮慈父
    忽然撒手人寰，樹欲靜而風不止，子欲養而親不待，人倫悲
    劇莫此為甚，渠等精神上所遭損害，爰以4,000,000 元請求
    之。綜上，被告2 人應連帶給付原告己○○7,445,225 元，
    給付原告丙○○、乙○○、丁○○各4,000,000 元，及其法
    定遲延利息等語。
    並聲明：被告應連帶給付原告己○○7,445,225 元，連帶給
    付原告丙○○、乙○○、丁○○各4,000,000 元，及均自起
    訴狀繕本送達翌日起至清償日止，按週年利率百分之五計算
    之利息。
二、被告甲○○則以：被告確因過失致姚福源死亡，對原告己○○支出殯葬費之費用及一年應受扶養之金額，亦不爭執，然
    原告己○○尚有三名子女得受扶養，應予扣除，另原告請求
    之精神上之損害賠償金額均屬過高，被告目前無工作，經濟
    困窘，無法負擔等語置辯。
    並聲明：駁回原告之訴。
三、被告戊○○則以：被告固為車主，然從未借貸被告甲○○前
    開肇事之自小客車，被告甲○○私自至家中取走車鑰匙再駕
    駛其小客車外出，均未告知被告戊○○等語，資為抗辯。
    並聲明：駁回原告之訴。
四、兩造不爭執之事實：
  (一)被告甲○○於前揭時地無照駕駛被告戊○○所有之車號9L-8
    777 號自用小客車，因未注意減速慢行，隨時採取必要之安
    全措施，適原告己○○之夫即原告丁○○、丙○○、乙○○
    之父姚福源騎乘機車亦未注意左轉車應讓直行車先行，致兩
    車在交岔路口相撞，姚福源因頭部外傷、肋骨骨折、出血性
    休克，送醫後不治死亡。
  (二)被告甲○○嗣因過失致死罪名，經本院93年度交易字第17號
    判決有期徒刑6 月，得易科罰金，並緩刑2 年確定。
五、按因故意或過失不法侵害他人之權利者，負損害賠償責任。
    不法侵害他人致死者，對於支出醫療及增加生活上需要之費
    用或殯葬費之人，亦應負損害賠償責任；被害人對於第三人
    負有法定扶養義務者，加害人對於該第三人亦應負損害賠償
    責任。再不法侵害他人致死者，被害人之父母、子女及配偶
    雖非財產上之損害，亦得請求賠償相當之金額。民法第184
    條第1 項前段、第192 條第1 項、第2 項、第194 條分別定
    有明文。本件被告甲○○駕車不慎致姚福源死亡，既為兩造
    所不爭，則被告甲○○自應負侵權行為損害賠償責任。另原
    告主張被告戊○○為肇事小客車之車主，其借貸被告甲○○
    駕駛，對姚福源之死亡亦有過失等語，為被告戊○○所否認
    ，並以前詞置辯。是本件兩造所爭執之處，應在於(1)被告戊○○對姚福源之死亡，是否應與被告甲○○負共同侵權行為
    之損害賠償責任？(2)原告4 人各項之損害金額為何？茲審究
    如後：
  (一)原告固主張：被告戊○○聽任無駕駛執照之被告甲○○駕駛
    其所有之汽車，違反保護他人之法律即道路交通管理處罰條
    例第28條之規定，推定其有過失等語，然為被告戊○○所否
    認，並辯稱：伊將鑰匙放在家中，被告甲○○為伊堂兄，被
    告甲○○未經伊之同意即至家中取走鑰匙而擅自駕駛上開肇
    事汽車等語。經查：原告對被告戊○○知情並同意被告甲○○借用其自用小客車一節，無法舉證以實其說，是原告主張
    被告戊○○對姚福源之死亡亦有過失，應與被告甲○○連帶
    負損害賠償責任，尚難遽採。
  (二)茲就被告甲○○應賠償之損害項目及金額，分述如下：
    1.殯葬費用：原告己○○主張其於姚福源死亡後所支出之殯
      葬費用共計373,225 元並提出喪葬費收據14紙為證，且為
      被告甲○○所不爭，經核其支出項目為遺體保存、棺木、
      入殮、火化、靈堂佈置等，衡諸嘉義縣六腳鄉當地民俗，
      當屬合理必要之費用。從而，原告己○○請求上開殯葬費
      用，應予准許。
    2.扶養費部分：按受扶養權利者，以不能維持生活而無謀生
      能力者為限。前項無謀生能力之限制，於直系血親尊親屬
      不適用之，民法第1117條定有明文。即直系血親尊親屬受
      扶養之權利，仍應受「不能維持生活」之限制，最高法院
      62年度第2 次民庭庭推總會決議可參。故直系血親尊親屬
      如能以自己之財產維持生活者，自無受扶養之權利。原告
      己○○主張：其於40年3 月22日出生，係姚福源之妻，姚
      福源對原告己○○負有法定扶養義務。而原告除姚福源外
      ，尚有已成年之二子乙○○、丁○○及一女丙○○，是姚
      福源對原告己○○之扶養義務僅4 分之1 ，業據其提出戶
      外，並無財產資料，業經本院刑事庭向財政部臺灣省南區
      國稅局嘉義縣分局函查屬實，足見原告己○○確無法維持
      生活，應依92年度扶養親屬寬減額每人每年74,000元計算
      原告己○○一年應受扶養之費用，依內政部編列之92年臺
      灣地區簡易生命表，原告己○○平均餘命尚有28年等情，
      為兩造所不爭，經本院依霍夫曼法計算法計算之後，原告
      己○○得請求之扶養費為329,383元【74000 ×17.00000
      000 （此為應受扶養28年之霍夫曼係數）÷4 （受扶養人
      數）=329383 （小數點以下四捨五入）】
    3.精神上之損害賠償：原告己○○為姚福源之妻，育有三名
      子女，自子女成年離家工作之後，仍舊相依為命，生活上
      互相照應扶持，原本期待共度晚年餘生，然突遭喪夫之打
      擊，其痛苦當為刻骨銘心。而原告丙○○、乙○○、丁○○均為二、三十歲之青壯年，正值回饋雙親撫養之恩時，
      然現欲奉養父親而不可得，內心痛苦亦能想像，爰審酌兩
      造身分、地位、經濟能力等下列各情狀酌定被告甲○○給
      付之精神上損害賠償金額：原告己○○為家庭主婦，名下
      除存款外，並無其他財產；原告丙○○擔任公司會計，未
      婚，月入17,000元；原告乙○○為機械公司組裝員，月入
      35,000元，已婚；原告丁○○為駕駛訓練班教練，收入不
      固定，渠4 人名下均無其他動產及不動產；另被告甲○○
      無任何財產及工作收入，經濟完全依賴妻子扶助，業據兩
      造各自陳明在卷，並有財政部臺灣省中區國稅局北港稽徵
      所及財政部臺灣省南區國稅局嘉義縣分局函文所附之財產
      歸屬資料清單及綜合所得稅結算申報書數紙為證。是本院
      認原告己○○所受之精神上損害金額應為1,500,000 元為
      適當，原告姚昭動、乙○○、丁○○所受之精神上損害金
      額應為1,000,000 元為適當，逾此部分之請求，不應准許
      。
六、綜上，原告己○○所受損害合計為2,202,608 元（373225＋
    329383＋0000000 ＝0000000）， 原告丙○○、乙○○、丁○○所受損害金額為1,000, 000元。惟復按損害之發生或擴
    大，被害人與有過失者，法院得減輕賠償金額，或免除之；
    民法第217 條第1 項定有明文。又民法第192 條第1 項規定
    不法侵害他人致死者，對於支出殯葬費之人，亦應負損害賠
    償責任，係間接被害人得請求賠償之特例。此項請求權，自
    理論言，雖係固有之權利，然其權利係基於侵權行為之規定
    而發生，自不能不負擔直接被害人之過失，倘直接被害人於
    損害之發生或擴大與有過失時，依公平之原則，亦應有民法
    第217 條過失相抵規定之適用，最高法院73年台再字第182
    號著有判例可參。本於同一法理，因他人生命權受侵害，取
    得民法第192 條第2 項「扶養費請求權」、第194 條「慰撫
    金請求權」者，亦應有民法第217 條過失相抵規定之適用。
    經查，本件事故現場之散落物及血跡均在被告甲○○行駛之
    由西往東車道上，而被告甲○○駕駛之自小客車左前擋風玻
    璃、左後視鏡有損壞等情，此有前開刑事卷附之車禍現場圖
    及現場相片可參，足見姚福源應係由東往西行駛至前開交岔
    路口欲左轉時，未讓對向直行之被告甲○○先行，致其右側
    車身與被告甲○○駕駛之自小客車左側碰撞以致肇事，此項
    結論亦經台灣省嘉雲區車輛行車事故鑑定委員會鑑定意見書
    及本院刑事庭以前開刑事判決為相同之認定，足見被告甲○○對本件損害之發生雖非無責，然姚福源駕駛機車在交岔路
    口欲左轉時，未讓直行車先行，應為本件交通事故發生之主
    因。本院審酌前開情節，認被告應負100 分之40之過失責任
    ，姚福源則應負100 分之60之過失責任，並按此過失比例酌
    減被告之賠償金額。準此，原告己○○得請求之賠償金額應
    減為881,043 元（0000000 ×0.4 ＝881043，小數點以後四
    捨五入），其餘原告則各得請求400, 000元（0000000 ×
    0.4 ＝400000）。
七、末按保險人依本法規定給付之保險金，視為加害人或被保險
    人損害賠償金額之一部分，加害人或被保險人受賠償請求時
    ，得扣除之，強制汽車責任保險法第30條定有明文。又依強
    制汽車責任保險法第10條第2 款死亡給付之受益人為受害人
    之繼承人。另依民法第1144條第1 款規定，其應繼分平均。
    經查，本件原告4 人共取得汽機車第三人強制責任險保險金
    1 ,400, 000 元，為兩造所不爭，依上開法律規定，原告4
    人就其得向被告請求賠償金額各應扣除此已受領之保險金35
    0,000 元。另被告甲○○亦已於刑事審判時給付原告160,00
    0 元，此亦為兩造所不否認，則此部分先行清償每人各40
    ,000 之 金額，另應予以扣除。依原告每人平均受領390,00
    0 元計算，原告己○○得請求之賠償金額應為491,043 元（
    000000－000000＝491043），原告丙○○、丁○○、乙○○
    得請求之損害賠償金額則各為10,000元（000000－000000＝
    10000）。
八、從而，原告依據侵權行為法律關係，請求被告甲○○給付原
    告己○○491,043 元，給付原告丙○○、乙○○、丁○○各
    10,000元，及均自起訴狀繕本送達翌日即93年2 月21日起至
    清償日止，按週年利率百分之五計算之法定遲延利息，於法
    有據，應予准許。逾此部分之請求，為無理由，應予駁回。
    另原告不能證明被告戊○○與被告甲○○有何共同侵權行為
    之事實，其請求被告戊○○與被告甲○○連帶賠償原告前開
    損害金額，尚屬無據，亦應駁回。
九、末按所命給付之金額未逾500,000元之判決，法院應依職權
    宣告假執行，民事訴訟法第389條第1項第5款定有明文。本
    件原告勝訴部分判決命被告給付之金額，未逾500,000 元，
    依上規定，本院應依職權宣告假執行。
十、訴訟費用之依據：依民事訴訟法第79條但書、第85條第1 項
    前段。
中　　華　　民　　國　　94　　年　　4 　　月　　14　　日
                  民事第二庭    法  官  趙思芸
以上為正本，係照原本作成。
如對本判決上訴，須於判決送達後廿日內向本院提出上訴狀
中　　華　　民　　國　　94　　年　　4 　　月　　14　　日
                                書記官　朱克文
